臺灣高等法院民事判決　　　　　　　　　93年度上字第1003號
上　訴　人　　戊○○○
　　　　　　　　　　　　號3樓
　　　　　　　己○○
　　　　　　　丙○○
　　　　　　　乙○○
　　　　　　　甲○○○
共　　　同
訴訟代理人　　何朝棟律師
被上　訴人　　丁○○○
兼訴訟代理人　庚○○
當事人間返還無權占有土地等事件，上訴人對於中華民國93年9
月16日台灣板橋地方法院93年度訴字第926號第一審判決提起上
訴，本院於民國94年7月13日言詞辯論終結，判決如下：
    主      文
原判決關於駁回上訴人後開第2、3項之訴部分，並訴訟費用之裁
判廢棄。
廢棄部分，被上訴人應將坐落台北縣永和市○○段458地號土地
上如附圖所示建物（面積12.04平方公尺）拆除，將土地返還上
訴人戊○○○、乙○○、甲○○○、己○○，並應給付上訴人戊
○○○、乙○○、甲○○○、己○○各新台幣12,136元，及自民
國93年6月9日起至清償日止按年息5%計算之利息，暨自民國93年
6月9日起至交還上開土地之日止，按月給付上訴人戊○○○、乙
○○、甲○○○、己○○各新台幣202元。
廢棄部分，被上訴人應將坐落台北縣永和市○○段459號地號土
地上如附圖所示建物（面積21.12平方公尺）拆除，將土地返還
上訴人丙○○，並應給付上訴人丙○○新台幣85,156元，及自民
國93年6月9日起至清償日止按年息5%計算之利息，暨自民國93年
6月9日日起至交還上開土地之日止，按月給付上訴人丙○○新台
幣1,419元。
其餘上訴駁回。
第一、二審訴訟費用由被上訴人負擔40%，由上訴人丙○○負擔
30%，餘由上訴人戊○○○、乙○○、甲○○○、己○○負擔。
    事實及理由
一、上訴人起訴主張：訴外人陳再清向上訴人戊○○○、乙○○
    、甲○○○、己○○之被繼承人陳木買受台北縣永和鎮○○
    段下秀朗小段78地號土地，陳再清於民國（下同）66年2月9
    日出售予上訴人丙○○，其後分割增加台北縣永和市○○段
　　456地號土地，應有部分4分之1，上訴人丙○○另擁有同段
　  459地號土地所有權全部。上訴人戊○○○、乙○○、甲○
    ○○、己○○繼承陳木而取得同段457地號土地應有部分各
    16分之1，及同段458地號土地應有部分各4分之1。陳木於65
    年4月間將台北縣永和鎮○○段下秀朗小段78地號土地提供
    予建商李應申合建Ａ、Ｂ、Ｃ、Ｄ四棟四層房屋及地下室，
    李應申分得Ｂ棟四樓及Ｃ、Ｄ棟，被上訴人丁○○○於66年
    3月間向李應申購買Ｄ棟一樓預售房屋（門牌號碼：台北縣
    永和市○○○路○段96號，以下稱系爭建物）及基地456、45
    7地號土地應有部分各4分之1，但陳木出具土地使用同意書
　　予李應申，目的在提供建築房屋，李應申於履行合建義務前
　  ，無權將土地占有讓與第三人，且李應申於67年間經營不善
    ，未能完成合建義務，與陳木合意解除合建契約，由陳木接
    續完工及辦理與承購戶之移轉登記事宜，再依合建契約第18
    條約定，合建契約自動作廢無效，惟被上訴人丁○○○於68
    年6月22日取得系爭建物所有權，迄未取得基地應有部分，
    而無權占有系爭456、457地號土地，依民法第179條規定，
    應返還起訴前五年起算之不當得利予上訴人，或類推適用民
    法第425條之1規定，給付起訴前五年起算之租金。再陳木提
    供合建基地面積214.78坪，李應申建築面積148.03坪，依合
    建契約第15條約定，剩餘畸零地所有權歸陳木所有，故李應
　　申應返還使用權予陳木，且李應申出售予被上訴人之基地應
　  有部分不包括系爭458、459地號土地，退步言，縱李應申出
    售該部分土地予被上訴人，然因系爭458、459地號土地屬同
    棟大樓各區分所有權人公同共有，李應申亦屬無權處分，是
    被上訴人無權占有系爭458、459地號土地並於其上增建，依
    民法第767條所有物返還請求權及所有權妨害排除請求權規
　　定，應拆除增建物並將土地返還上訴人。為此聲明求為：(一)
　  被上訴人丁○○○應給付上訴人丙○○新台幣（下同）187,
    860元，及自起訴狀繕本送達翌日起至清償日止按年息5%計
　　算之利息，暨自起訴狀繕本送達翌日起至交還台北縣永和市
　  ○○段456地號土地之日止，按月給付上訴人丙○○3,131元
    ；(二)被上訴人丁○○○應給付上訴人戊○○○、乙○○、甲
　　○○○、己○○各21,270元，及自起訴狀繕本送達翌日起至
　  清償日止按年息5%計算之利息，暨自起訴狀繕本送達翌日起
    至交還系爭457地號土地之日止，按月給付上訴人戊○○○
    、乙○○、甲○○○、己○○各354.5元；(三)被上訴人應將
    坐落系爭458地號土地上如附圖所示建物（面積12.04平方公
　　尺）拆除，將土地返還上訴人戊○○○、乙○○、甲○○○
　  、己○○，並應給付上訴人戊○○○、乙○○、甲○○○、
    己○○各30,720元，及自起訴狀本送達翌日起至清償日止按
    年息5%計算之利息，暨自起訴狀繕本送達翌日起至交還系爭
    458地號土地之日止，按月給付上訴人戊○○○、乙○○、
    甲○○○、己○○各512元；(四)被上訴人應將坐落同段459號
    地號土地上如附圖所示建物（面積21.12平方公尺）拆除，
　　將土地返還上訴人丙○○，並應給付上訴人丙○○166,560
　  元，及自起訴狀繕本送達翌日起至清償日止按年息5%計算之
    利息，暨自起訴狀繕本送達翌日起至交還系爭459地號土地
    之日止，按月給付上訴人丙○○2,776元；(五)願供擔保，聲
    請宣告假執行。（上開聲明第(二)、(三)項，上訴人原主張被上
    訴人應給付上訴人戊○○○、乙○○、甲○○○、己○○之
    總金額，於本院更正為各別主張之金額；聲明第(三)、(四)項，
    上訴人原未表明建物坐落位置、面積，於本院補正如上，均
    不涉及訴之變更，附此敘明）
二、被上訴人以：台北縣永和鎮○○段下秀朗小段78地號於53年
    12月2日分割增加78之3、78之4地號；於67年11月6日分割增
    加78之11地號；78之11地號於69年5月19日分割增加78之17
　  地號；78之3地號於67年11月6日分割增加78之14地號；78之
    14地號於69年5月19日分割增加78之16地號；78之11地號於
    81年8月1日重測為系爭456地號；78之17地號重測為系爭459
    地號；78之14地號重測為系爭457地號；78之16地號重測為
    系爭458地號，陳木提供台北縣永和鎮○○段下秀朗小段78
    號土地全部與李應申合建，李應申本於合建契約出賣其所分
　　得之系爭房屋及附連之庭院予上訴人丁○○○，並完成交付
　  ，被上訴人丁○○○非無權占有，陳木則應依合建契約將基
    地應有部分移轉登記予李應申，再由李應申移轉登記予被上
    訴人丁○○○；再上訴人丙○○於66年5月4日取得系爭456
　　、459地號土地所有權之原因為分割轉載，可見其亦提供土
  　地予李應申合建房屋等語，資為抗辯。
三、原審駁回上訴人之訴及假執行聲請，上訴人就駁回其訴部分
    不服，提起上訴，聲明求為：(一)原判決廢棄，(二)被上訴人丁
    ○○○應給付上訴人丙○○187,860元，及自起訴狀繕本送
　　達翌日起至清償日止按年息5%計算之利息，暨自起訴狀繕本
　  送達翌日起至交還台北縣永和市○○段456地號土地之日止
    ，按月給付上訴人丙○○3,131元，(三)被上訴人丁○○○應
    給付上訴人戊○○○、乙○○、甲○○○、己○○各21,270
　　元，及自起訴狀繕本送達翌日起至清償日止按年息5%計算之
　  利息，暨自起訴狀繕本送達翌日起至交還系爭457地號土地
    之日止，按月給付上訴人戊○○○、乙○○、甲○○○、己
    ○○各354. 5元，(四)被上訴人應將坐落系爭458地號土地上
    如附圖所示建物（面積12.04平方公尺）拆除，將土地返還
　　上訴人戊○○○、乙○○、甲○○○、己○○，並應給付上
　  訴人戊○○○、乙○○、甲○○○、己○○各30,720元，及
    自起訴狀本送達翌日起至清償日止按年息5%計算之利息，暨
    自起訴狀繕本送達翌日起至交還系爭458地號土地之日止，
    按月給付上訴人戊○○○、乙○○、甲○○○、己○○各51
    2元，(五)被上訴人應將坐落同段459號地號土地上如附圖所示
　　建物（面積21.12平方公尺）拆除，將土地返還上訴人丙○
　  ○，並應給付上訴人丙○○166,560元，及自起訴狀繕本送
    達翌日起至清償日止按年息5%計算之利息，暨自起訴狀繕本
    送達翌日起至交還系爭459地號土地之日止，按月給付上訴
    人丙○○2,776元。被上訴人則聲明求為：(一)上訴駁回，(二)
    如受不利判決，請准供擔保宣告免為假執行。
四、兩造不爭執之事實臚列如下：
　(一)陳木所有台北縣永和鎮○○段下秀朗小段78地號土地，於53
　　年12月2日分割增加78之3、78之4地號。陳木於66年1月3日
　  以買賣為原因，移轉78地號土地所有權全部予陳再清，陳再
    清再於66年5月4日以買賣為原因移轉予上訴人丙○○。78地
    號土地於67年11月6日分割增加78之11地號。78之11地號於
    69年5 月19日分割增加78之17地號。上訴人丙○○於69年9
    月9日以買賣為原因，移轉78地號土地應有部分各4分之1予
    陳素宜、張宇、陳蘇秋香、謝金吉；於71年7月15日移轉78
    之11地號土地應有部分各4分之1予葉韙璨、李枝礎、羅楊雅
    娟。是上訴人丙○○仍擁有78之11地號土地應有部分4分之1
    及78之17地號土地所有權全部，嗣78之11、78之17地號於81
    年8月1日重測改編依序為系爭456、459地號。有兩造提出之
    土地登記謄本及登記簿謄本、上訴人提出之買賣所有權移轉
    契約書可稽（原審卷第12、32頁、本院卷二第11、30至63、
    74至77、84至91頁）。
  (二)陳木所有台北縣永和鎮○○段下秀朗小段78之3地號土地，
    於67年11月6日分割增加78之14地號。陳木於69年9月15日以
    買賣為原因，移轉78之3地號土地應有部分各4分之1予陳素
    宜、張宇、陳蘇秋香、謝金吉。有被上訴人提出之土地登記
    謄本可稽（本院卷二第92至95頁）。
  (三)陳木所有台北縣永和鎮○○段下秀朗小段78之14地號土地於
    於69年5月19日分割增加78之16地號。陳木於71年7月15日以
    買賣為原因，移轉78之14地號土地應有部分各4分之1予葉韙
    璨、羅楊雅娟；於77年4月7日以買賣為原因，移轉同地號土
    地應有部分4分之1予洪鳳美。陳木於79年2月8日死亡，由上
    訴人戊○○○、乙○○、甲○○○、己○○於80年8月10日
    分割繼承78之14地號土地應有部分各16 分之1，及78之16地
    號土地應有部分各4分之1。嗣78之14、78之16地號於81年8
    月1日重測改編依序為系爭457、458地號。有上訴人提出之
    土地登記謄本、建物登記謄本，及被上訴人提出之土地登記
    簿謄本可稽（原審卷第14、30頁、本院卷二第96至98、121
    頁）。
  (四)陳木與李應申於65年4月12日簽訂供地合建契約書，約定陳
    木提供所有台北縣永和鎮○○段下秀朗小段78、78之3、78
    之4地號土地，由李應申出資興建Ａ、Ｂ、Ｃ、Ｄ四棟各四
    層之店鋪集合住宅，李應申分得Ｂ棟第四層、Ｃ、Ｄ棟，並
    於契約第5條規定：「土地使用權證明書限于本約成立時交
    給乙方（李應申）」、第9條約定：「雙方言明在本公寓二
    樓版完成時，甲方應將土地分割及地目變更登記所需土地所
　　有權狀及戶籍謄本等證件交給乙方，由乙方負責向地政機關
　  申請辦理，其費用由乙方負擔。」、第11條約定：「土地增
    值稅、契稅及過戶所需費用由各房地應得人各自負擔。」、
    第12條約定：「乙方應得房屋之基地應於甲方應得房屋四層
    屋頂完成時，甲方應負責將土地所有權移轉登記所須之全部
    證件備足交給乙方，至於產權登記名義人任憑乙方自由選擇
    甲方不得異議。」、第15條約定：「甲方所提供土地建築用
    地及公共設施用地外倘有剩餘畸零地時其產權仍屬甲方所有
    。」、第18條約定：「甲方如有反悔不將指定土地提供與
　　乙方使用或因土地產權糾紛致乙方無法為建築使用時視為甲
　  方違約，甲方應將所收款項加倍退還乙方外，對于乙方所受
    損失應負其賠償之完全責任，乙方如不能照期開工或在工程
    期間內無故停工超過一個月以上及無力在期限內將甲方應得
    房屋全部完竣移交與甲方接管時視為乙方違約，甲方有權將
    所收款項及地上建築等施設物全部沒收為己有並得依法向乙
    方請求損害賠償同時將本約作廢無效。」於附件平面圖記載
    Ｄ棟面積28.29坪，包括室內面積21.18坪、樓梯2.27坪、陽
    台4.84坪。嗣其二人於65年9月2日變更約定Ｂ棟第四層由陳
    木分得，但由李應申出賣。有上訴人提出之契約書為證（原
    審卷第16頁、本院卷一第42至49頁）。
　(五)被上訴人丁○○○與李應申於66年3月14日簽訂房屋買賣預
    定契約書，被上訴人丁○○○向李應申購買坐落於台北縣永
    和鎮○○段下秀朗小段78、78之3、78之4地號土地上之Ｄ棟
    一樓，並於契約第2條約定：「房屋面積：房屋建築面積連
    同陽台、樓梯、騎樓等約33坪。」、第13條約定：「乙方（
    李應申）將房屋移交時，甲方（被上訴人丁○○○）應將本
    契約書持向乙方換取遷入證，方可遷入使用。」，及附註第
    4條約定：「前庭院圍牆歸由乙方負責施工完成．．前院大
    門乙座，後院小門乙座」。再於同年9月4日簽訂補充契約書
    ，其第14條約定「圍牆大門兩扇」、第16條約定「圍牆大門
    至客廳門為水泥路面」。而被上訴人丁○○○已支付「三樓
    板完成時」之期款予李應申。嗣該建物於68年6月22日完成
    所有權第一次登記，所有權人為被上訴人丁○○○，登記建
    築完成日期為67年7月18日，坐落系爭456、457地號土地，
    面積為一層89.21平方公尺、平台20.63平方公尺（合計109.
    84平方公尺，約33.25坪），門牌號碼台北縣永和市○○○
    路○段96號。有上訴人提出之建物登記謄本、照片，及被上
    訴人提出之契約書、建物所有權狀為證（原審卷第21、33、
    53、59頁）。
　(六)葉韙璨（購買Ｄ棟二樓承購戶）、李枝礎、羅楊雅娟（購買
　  Ｄ棟四樓承購戶）、張正堅（購買Ｂ棟四樓）、洪鳳美均向
    李應申購買預售房屋。陳木、李應申、張正堅及被上訴人庚
　　○○於67年9月4日簽訂切結書，約定「因辦理土地分割事宜
　  ，建主李應申同意以Ｂ棟四樓．．及Ｄ棟一樓貸款．．交由
    地主陳木作為土地增值稅之保證，土地增值稅暫由地主陳木
    先行墊付，俟Ｂ棟四樓、Ｄ棟一樓貸款部分辦理完成後再行
    償還。」，有上訴人提出之切結書為證（原審卷第91頁、本
    院卷二第13頁）。
  (七)陳木與葉韙璨、李枝礎、羅楊雅娟於71年5月27日簽訂協議
    書，約定陳木出售台北縣永和鎮○○段下秀朗小段78之11、
    78之14地號土地。嗣由上訴人丙○○及陳木於71年7月15日
    分別移轉78之11、78之14地號土地應有部分各4分之1予其三
    人（見上開第(一)、(三)敘述）。有上訴人提出之協議書、建物
    登記謄本為證（原審卷第20之1頁、本院卷二第120、122頁
    ）。
  (八)原審於93年7月26日勘驗及囑託台北縣中和地政事務所測量
    ，確認系爭建物登記坐落系爭456、457地號土地部分乃面臨
    永和市○○路47巷，門牌23號。至坐落系爭458、459地號土
    地部分乃屬加蓋，面臨永和市○○○路○段，門牌96號。有
    勘驗筆錄、照片、複丈成果圖可稽（原審卷第79至83、86至
    87頁）。
五、上訴人主張陳木與李應申間之供地合建契約業已解除，為被
    上訴人否認，自應由上訴人舉證以實其說。查：
　(一)供地合建契約第18條有關陳木有權將契約作廢無效之約定，
  　乃賦予陳木約定解除權，並非約定解除契約之停止條件，故
    有該解約事由發生時，仍待陳木為解約之意思表示，契約始
    告解除。惟上訴人自認陳木未對李應申為解除契約意思表示
    ，該契約自未因此一約定而失效。
　(二)陳木、李應申、張正堅及被上訴人庚○○於67年9月4日簽訂
　  切結書，僅約定由陳木為李應申代墊土地分割所生之增值稅
    ，並未約定陳木與李應申合意解除供地合建契約。況且，陳
    木、李應申如合意解除供地合建契約，李應申已無權請求陳
    木分割及移轉土地應有部分，自不發生由李應申負擔土地增
    值稅，而由陳木代墊之問題。是上訴人主張陳木、李應申簽
    訂該切結書之真意包括合意解除供地合建契約，顯不可採。
  (三)陳木與葉韙璨、李枝礎、羅楊雅娟於71年5月27日簽訂之協
    議書，雖由陳木另行出售渠等向李應申承購之建物所坐落之
    基地應有部分，但不能證明陳木事先已與李應申解除供地合
    建契約。
　(四)綜上，上訴人未舉證證明陳木與李應申已解除供地合建契約
  　之事實，應認該合建契約仍為有效。
六、關於上訴人丙○○請求被上訴人丁○○○給付占有系爭456
    地號土地之不當得利或租金，上訴人戊○○○、乙○○、甲
　　○○○、己○○請求被上訴人丁○○○給付占有系爭457地
  　號土地之不當得利或租金部分，論述如後：
　(一)上開供地合建契約明定李應申出資興建並分得Ｃ、Ｄ棟建物
  　，且陳木應將李應申所分得房屋之基地所有權移轉登記予李
    應申指定之人，並約定由李應申代售Ｂ棟第四層建物，可見
    陳木同意李應申將其可分得之房屋及其基地應有部分預售予
    第三人。則李應申將Ｄ棟一樓及其坐落基地系爭456、457地
    號土地應有部分各4分之1出賣予被上訴人丁○○○並交付其
    占有，合於供地合建契約之約定，對陳木而言，屬有權處分
    占有之行為，該供地合建契約既未解除，陳木應受拘束，被
    上訴人丁○○○自得對李應申之前手陳木主張應容忍其繼續
    占有系爭建物及其基地。上訴人戊○○○、乙○○、甲○○
    ○、己○○為陳木之繼承人，繼受此一義務，自不得主張被
    上訴人丁○○○無權占有系爭457地號土地，從而渠等依民
    法第179條規定，請求被上訴人丁○○○返還不當得利各21,
    270元，及自起訴狀繕本送達翌日起至清償日止按年息5%計
    算之利息，暨自起訴狀繕本送達翌日起至交還系爭457地號
    土地之日止，按月返還不當得利各354.5元，為無理由，不
    應准許。
  (二)按民事訴訟法第282條規定：「法院得依已明瞭之事實，推
    定應證事實之真偽。」查上開供地合建契約成立時，陳木出
　  具建築基地台北縣永和鎮○○段下秀朗小段78、78之3、78
    之4地號土地使用權同意書予李應申，並移轉占有以供李應
　  申在其上建築房屋，及約定由李應申取得Ｄ棟建物及其坐落
    基地，嗣陳木出賣並將78地號土地所有權移轉予陳再清，陳
    再清再出賣並移轉予上訴人丙○○，陳再清、丙○○對於陳
    木與李應申間之合建關係顯不能諉為不知，其後上訴人丙○
    ○亦移轉基地應有部分予向李應申購買房地之承購戶，或按
    陳木之指示移轉基地應有部分予向李應申購買房地之承購戶
    。是被上訴人抗辯上訴人丙○○與李應申間存在合建契約關
    係乙節，雖未舉證以實其說，但本院綜據上開已明瞭之事實
    ，自足認定上訴人陳再清、丙○○先後同意承受前手陳木就
    上開78地號土地所有權之限制，是李應申將Ｄ棟一樓及其坐
    落基地系爭456、457地號土地應有部分各4分之1出賣予被上
    訴人丁○○○並交付其占有，對丙○○而言，亦屬有權處分
    占有之行為，被上訴人丁○○○自得對上訴人丙○○主張應
    容忍其繼續占有系爭建物及系爭45 6地號土地，而不構成無
    權占有。從而上訴人丙○○依民法第179條規定，請求被上
    訴人丁○○○返還不當得利187,8 60元，及自起訴狀繕本送
    達翌日起至清償日止按年息5%計算之利息，暨自起訴狀繕本
    送達翌日起至交還系爭456地號土地之日止，按月返還不當
    得利3,131元，亦屬無理，不應准許。
　(三)按民法第425-1條第1項規定：「土地及其土地上之房屋同屬
　  一人所有，而僅將土地或僅將房屋所有權讓與他人，或將土
    地及房屋同時或先後讓與相異之人時，土地受讓人或房屋受
    讓人與讓與人間或房屋受讓人與土地受讓人間，推定在房屋
    得使用期限內，有租賃關係。其期限不受第449條第1項規定
　　之限制。」、第2項規定：「前項情形，其租金數額當事人
　  不能協議時，得請求法院定之。」查陳木與李應申約定由李
    應申出資建築，再以陳木可分得之房屋與陳木之土地互易，
    換言之，李應申因原始起造而取得建物所有權，陳木未曾取
    得系爭建物之所有權，自無土地及其土地上之房屋同屬陳木
    所有，而僅將房屋所有權讓與他人，或將土地及房屋同時先
    後讓與相異之人之情形。上訴人主張得類推適用上開規定，
    卻未說明其法理，難以憑採。是上訴人丙○○請求被上訴人
    丁○○○給付占有系爭456地號土地之租金187,860元，及自
    起訴狀繕本送達翌日起至清償日止按年息5%計算之利息，暨
    自起訴狀繕本送達翌日起至交還系爭456地號土地之日止，
    按月給付租金3,131元；上訴人戊○○○、乙○○、甲○○
    ○、己○○請求被上訴人丁○○○給付占有系爭457地號土
    地之租金各21,270元，及自起訴狀繕本送達翌日起至清償日
    止按年息5%計算之利息，暨自起訴狀繕本送達翌日起至交還
    系爭457地號土地之日止，按月給付租金各354.5元，均無理
    由，不應准許。
七、被上訴人丁○○○抗辯其向李應申買受之標的，包含附圖所
    示系爭458、459地號土地等語，為上訴人否認。查：系爭建
　　物門牌號碼為台北縣永和市○○○路○段96號。而原審勘驗
　  確認系爭增建物面臨永和市○○○路○段，是系爭458、459
    地號土地乃坐落系爭建物之前方。再查，被上訴人丁○○○
　  與李應申簽訂之房屋買賣預定契約書雖載明房屋面積（包括
    陽台、樓梯、騎樓）約33坪，嗣後登記之房屋坐落系爭456
    、457地號土地，面積約33.25坪。惟契約同時標示房屋坐落
    土地包括系爭重測後之458、459地號土地，且明定李應申應
    施作前庭院圍牆、大門及圍牆大門至客廳門之水泥路面，上
    訴人復未舉證證明被上訴人曾將圍牆往外推而擴建前院，自
    應認附圖所示增建部分即為李應申依約交付給被上訴人丁○
    ○○之前庭院，被上訴人丁○○○上開抗辯為可採。
八、關於上訴人戊○○○、乙○○、甲○○○、己○○請求被上
    訴人將坐落系爭458地號土地上之增建物拆除後返還土地，
    並返還不當得利；上訴人丙○○請求被上訴人將坐落系爭45
    9號地號土地上之增建物拆除後返還土地，並返還不當得利
    部分，論述如後：
　(一)上訴人主張被上訴人在附圖所示系爭458、459地號土地加蓋
    違章建築等語，為被上訴人所不爭執，堪信為真正。被上訴
    人雖抗辯其已拆除違建，但未舉證以實其說，難以採信。再
    上訴人主張李應申本於供地合建契約所建房屋，未使用系爭
    458、459地號土地，是此二筆土地屬畸零地，由陳木保有所
    有權等語，核與上開供地合建契約第15條約定及附件平面圖
    記載Ｄ棟面積28.29坪（包括室內、樓梯、陽台）；458、45
    9地號土地登記謄本未記載有地上建物建號（原審卷第16、3
    1、32頁），並陳木與Ｄ棟承購戶葉韙璨、羅楊雅娟約定移
    轉之基地應有部分不包括系爭458、459地號土地等情相符，
    堪信為真正。則李應申以圍牆圈圍附圖所示土地並出賣予被
    上訴人丁○○○，違背供地合建契約，不能拘束陳木，遑論
    拘束上訴人，是上訴人主張被上訴人在附圖所示土地上加蓋
    ，為無權占有，洵非無據，上訴人依民法第767條所有物返
    還請求權及所有權妨害排除請求權規定，上訴人戊○○○、
    乙○○、甲○○○、己○○請求被上訴人將坐落系爭458地
　　號土地上如附圖所示建物（面積12.04平方公尺）拆除並返
　  還土地；上訴人丙○○請求被上訴人將坐落同段459號地號
    土地上如附圖所示建物（面積21.12平方公尺）拆除並返還
    土地，為有理由，應予准許。
  (二)民法第179條規定：「無法律上之原因而受利益，致他人受
    損害者，應返還其利益。雖有法律上之原因，而其後已不存
    在者，亦同。」、第182條第2項規定：「受領人於受領時，
    知無法律上之原因或其後知之者，應將受領時所得之利益，
    或知無法律上之原因時所現存之利益，附加利息，一併償還
    。」經查，上訴人主張其於85年間申請台北縣永和市調解委
    員會調解被上訴人返還系爭土地，業據上訴人提出該委員會
    之通知書為證（原審卷第22頁），並為被上訴人所不爭執，
    堪信為真正，則被上訴人至遲於斯時得知其占有系爭458、
　　459地號土地欠缺法律上之原因，上訴人請求被上訴人返還
  　自本件起訴（93年6月1日）前五年起算之不當得利，尚非無
    據。
　(三)按無權占有他人土地，可能獲得相當於租金之利益，為社會
　  通常之觀念，最高法院61年度台上字第169號著有判例。本
    件被上訴人無權占有系爭458、459地號土地，得以使用收益
    而獲得利益，上訴人則因無法使用收益而受有損害，則上訴
    人請求被上訴人返還自起訴之日回溯五年內（88年6月1日起
    至93年6月1日止）之相當於租金之利益，及自起訴狀繕本送
    達之翌日（93年6月9日）起至返還土地之日止，按月給付相
    當於租金之利益，洵無不合。次按土地法第97條第1項規定
    ：城市地方房屋之年租金，以不得超過土地及其建築物申報
    總價額年息10%為限，此於租用基地建築房屋時準用之，同
    法第105條定有明文。揆諸上開勘驗筆錄及照片，系爭458、
    459地號土地乃臨永和市○○○路之畸零地，利用價值不高
    ，且系爭建物週遭多屬住宅，無繁榮商業景象。又系爭458
    、459地號土地自86年7月起至93年1月止之申報地價均為每
    平方公尺13,440元，有上訴人提出之地價謄本可憑（原審卷
    第28、29頁）。本院認應以系爭458、459地號土地之申報總
    價額年息6%計算相當於租金之利益為適當。是上訴人丙○○
    請求被上訴人返還自88年6月1日起至93年6月1日止之不當得
    利85,156元（13440×21.12×6%×5，元以下四捨五入），
    及自93年6月9日起至清償日止按年息5%計算之利息，暨自93
    年6月9日起至交還系爭459地號土地之日止，按月返還不當
    得利1,419元（13440×21.12×6%÷12，元以下四捨五入）
    部分；上訴人戊○○○、乙○○、甲○○○、己○○請求被
    上訴人返還自88年6月1日起至93年6月1日止之不當得利各12
    ,136 元（13440×12.04×6%×5÷4，元以下四捨五入），
    及自93年6月9日起至清償日止按年息5%計算之利息，暨自93
    年6月9日起至交還系爭458地號土地之日止，按月返還不當
    得利各202元（13440×12.04×6%÷12÷4，元以下四捨五入
    ）部分，為有理由，應予准許，超過部分之請求為無理由，
    應予駁回。
九、綜上所述，上訴人本於民法第767條、第179條等規定，上訴
    人戊○○○、乙○○、甲○○○、己○○請求被上訴人將坐
    落系爭458地號土地上如附圖所示建物（面積12.04平方公尺
    ）拆除並返還土地，及請求被上訴人給付渠等各12,136元並
    自93年6月9日起至清償日止按年息5%計算之利息，暨自93年
    6月9日起至交還系爭458地號土地之日止，按月給付渠等各
    202元；上訴人丙○○請求被上訴人將坐落同段459號地號土
    地上如附圖所示建物（面積21.12平方公尺）拆除並返還土
    地，及請求被上訴人給付85,156元並自93年6月9日起至清償
    日止按年息5%計算之利息，暨自93年6月9日起至交還系爭
    459地號土地之日止按月給付1,419元部分，為有理由，應予
    准許。逾此所為請求，為無理由，應予駁回。上訴人對原審
    駁回其假執行聲請部分未提起上訴，本院自無庸就此部分作
    成裁判。又原審就上開應准許部分，為上訴人敗訴之判決，
    尚有未洽，上訴意旨求予廢棄改判，為有理由，爰由本院予
    以廢棄改判如主文第2、3項所示。至於上訴人之請求不應准
    許部分，原判決為上訴人敗訴之判決，並無不合，上訴意旨
    求予廢棄改判，為無理由，應駁回其上訴。
十、兩造其餘攻擊、防禦方法及提出之證據，於判決結果無礙，
    爰不一一論述。
十一、據上論結，本件上訴為一部有理由，一部無理由，依民事訴
    訟法第450條、第449條第1項、第79條、第85條第1項但書，
    判決如主文。
中　　華　　民　　國　　94　　年　　7　　月　　27 　　日
                民事第十五庭審判長法  官  許正順
                                  法  官  張  蘭
                                  法  官  翁昭蓉
正本係照原本作成。
被上訴人如不服本判決，應於收受送達後20日內向本院提出上訴
書狀，其未表明上訴理由者，應於提出上訴後20日內向本院補提
理由書狀（均須按他造當事人之人數附繕本）上訴時應提出委任
律師或具有律師資格之人之委任狀；委任有律師資格者，另應附
具律師資格證書及釋明委任人與受任人有民事訴訟法第466條之1
第一項但書或第二項（詳附註）所定關係之釋明文書影本。
中　　華　　民　　國　　94　　年　　7　　月　　27 　　日
    　　　　　　　　　　　　　　　書記官  王才生
附註：
民事訴訟法第466條之1（第一項、第二項）：
對於第二審判決上訴，上訴人應委任律師為訴訟代理人。但上訴
人或其他法定代理人具有律師資格者，不在此限。
上訴人之配偶、三親等內之血親、二親等內之姻親，或上訴人為
法人、中央或地方機關時，其所屬專任人員具有律師資格並經法
院認為適當者，亦得為第三審訴訟代理人。
